臺灣高等法院臺中分院刑事判決　　　　95年度上訴字第2068號
上　訴　人
即自訴人　　遠東休閒家股份有限公司
代　表　人　劉玉增
自訴代理人　張繼準　律師
被　　　告　甲○○
　　　　　　　　　　　4號12.
選任辯護人　鄭志明　律師
上列上訴人因被告偽造有價證券等案件，不服臺灣臺中地方法院
94年度自字第4號中華民國95年6月16日第一審判決，提起上訴，
本院判決如下：
    主  文
上訴駁回。
    理  由
一、自訴意旨略以：被告甲○○與共同被告楊大弘（經原審判決
    無罪確定）及陳建興（另由原審審理）3人，共同基於不法
    所有意圖，明知「富陽休閒開發股份有限公司」（下稱富陽
    公司）並未辦妥公司設立登記，竟向自訴人詐稱富陽公司已
    合法設立，並偽稱被告楊大弘為富陽公司負責人，而於民國
    92 年6月10日，由甲○○代理楊大弘以富陽公司名義與自訴
    人簽訂「代銷合約書」，約定由富陽公司為自訴人代銷會員
    卡等業務，並佯稱欲開設新銷售會場為藉口，向自訴人佯借
    新臺幣（下同）200萬元，致自訴人陷於錯誤，而如數將200
    萬元款項於同年月30日匯入被告3人所指定之富逸生活開發
    股份有限公司（下稱富逸公司）帳戶，再由楊大弘簽發面額
    200萬元、發票人為富陽公司、發票日92年6月30日、票號
    004801號之本票1紙，並由甲○○、陳建興背書，交予自訴
    人作為擔保。嗣自訴人遲遲不見富陽公司有代銷會員卡之業
    績，乃進行查詢，竟發現富陽公司未合法設立，經催告被告
    3人返還200萬元借款然均置之不理，始知受騙，因認被告楊
    大弘、甲○○及共同被告陳建興共同涉犯刑法第339條第1項
    之詐欺罪嫌及違反公司法第19條第1、2項之罪嫌云云。又被
    告楊大弘於審理時供稱：甲○○、陳建興未得同意將其列為
    富陽公司負責人，偽與自訴人簽約，並偽造其印文蓋於代銷
    合約書上，暨偽造系爭本票等語，倘所辯為真，則被告甲○
    ○及共同被告陳建興2人又共同涉犯刑法第216條、第210條
    、第201條之行使偽造私文書及偽造有價證券罪嫌，且與原
    提起自訴之詐欺等罪嫌有牽連犯之裁判上一罪關係，爰補充
    該部分犯罪事實，並追加論罪法條如上云云。
二、按現行刑事訴訟法第287條之2規定「法院就被告本人之案件
    調查共同被告時，該共同被告準用有關人證之規定」，即共
    同被告對於其他共同被告之案件而言，為被告以外之第三人
    ，本質上屬於證人，本院就被告甲○○部分調查共同被告楊
    大弘、陳建興時，固應依前開規定準用證人之規定，惟被告
    於本院審理時並未請求以共同被告楊大弘、陳建興為證人，
    有筆錄可稽，且本院於言詞辯論時已就共同被告之供述，對
    被告提示及告以要旨，被告均稱無意見，已確實保障被告之
    訴訟權，共同被告楊大弘、陳建興之陳述自得作為認定被告
    甲○○是否犯罪之判斷依據。
三、關於自訴人自訴被告涉犯詐欺取財罪部分：
  (一)按犯罪事實應依證據認定之，無證據不得認定其犯罪事實，
    又不能證明被告犯罪者，應諭知無罪之判決，刑事訴訟法第
    154條、第301條分別定有明文。次按刑事訴訟法上所謂認定
    犯罪事實之證據，係指足以認定被告確有犯罪行為之積極證
    據而言；如未能發現相當證據或證據不足以證明，自不能以
    推測或擬制之方法，以為裁判基礎（最高法院29年上字第
    3105號、40年臺上字第86號判例參照）。又刑法第339條第
    1項詐欺罪罪之成立，須行為人主觀上有為自己或第三人不
    法所有之意圖，客觀上係以詐術使本人或第三人之物交付，
    因而獲得財產上不法之利益為構成要件，如行為人並未施用
    詐術，或其所用方法不能認係詐術，亦不致使人陷於錯誤，
    即均與該條之構成要件有間（最高法院46年台上字第260號
    判例意旨參照）。至於債務人於債之關係成立後，如有未依
    債之本旨履行債務之情形，在一般社會經驗上可能之原因甚
    多，縱令是出於惡意不為履行，茍無足以證明債務人在債之
    關係發生時，自始即具有不法所有意圖，或有何施用詐術之
    積極證據，亦僅能令負民事之債務不履行，尚不得據以此事
    後債務不履行之客觀事態，逕而推定債務人已成立詐欺取財
    之犯行。
  (二)訊據被告甲○○堅詞否認有何詐欺犯行，並辯稱：因富逸公
    司已代銷福利公司之「福利國」會員卡，故與自訴人之董事
    長劉玉增討論設立富陽公司以銷售自訴人會員卡，後來富陽
    公司沒登記出來，也改用富逸公司名義承接案子，所以200
    萬元才匯入富逸公司帳號，本來有銷售一張卡，但92年9月
    間自訴人爆發消費糾紛，一直到93年12月還在網路上流傳，
    才無法銷售，200萬元是裝修、人員招募、薪資等費用，並
    無詐欺等語。經查：
  (1)本件自訴人主張被告等人於92年6月10日，以富陽公司名義
    ，並以楊大弘為代表人，與自訴人簽立代銷合約書，並借支
    200萬元，經自訴人於同年月30日匯入富逸公司帳戶，被告
    等人則於同日交付發票人富陽公司、代表人楊大弘之系爭本
    票作為擔保，惟富陽公司未經設立登記等情，業據提出經濟
    部商業司網站公司名稱查詢資料、代銷合約書、匯款單、本
    票等影本各1紙為憑，堪信屬實。
  (2)證人即自訴人代表人劉玉增於94年8月12日原審審理時證稱
    ：被告甲○○、陳建興二人與其接洽簽約，在92年3、4月間
    開始談，大約談了2、3個月正式簽約，洽談過程大部分是甲
    ○○、陳建興，這份契約是甲○○帶著陳建興主動來跟其洽
    談，他們說他們是一個專業銷售會員卡的團隊，有銷售過太
    平洋的會員卡，目前也在銷售統一健康世界的總經理另外自
    己創立FREE（福利）休閒會員卡，他們說4月份要成立新公
    司，打算用新公司名義銷售自訴人的會員卡，後來5月份的
    時候，他們說新公司叫富陽公司；本案只有在簽約後兩個月
    內銷售1個會員，以後就沒有再銷售，大約又隔兩個月其去
    找甲○○、陳建興，問他們說其經銷商壹個月平均都可以銷
    售幾十張，為何他們只有銷售壹個會員而已，甲○○、陳建
    興說他們還在籌備階段。在他們賣1張卡之後，其去找他們
    ，他們就帶其去臺北市○○○路○段222號3樓這個處所，他
    們說在忠孝東路籌備新公司，所以需要時間籌備，92 年4月
    時雙方在討論，確實有說富逸公司已經賣「福利」的卡，如
    果再用富逸公司來賣自訴人的卡不恰當等語（見原審卷宗第
    161至165頁）。則依證人劉玉增證述之洽商、簽約過程，被
    告甲○○向劉玉增表示富逸公司代為銷售自訴人會員卡之意
    願後，雙方進行磋商，而因富逸公司已銷售與自訴人公司會
    員卡性質類似之福利公司會員卡，雙方認為應以富逸公司以
    外之新公司名義訂約較為妥當，被告甲○○在雙方簽訂契約
    前復告知劉玉增新公司名稱為「富陽公司」，堪信劉玉增知
    悉上開「富陽公司」尚未經設立登記一事。
  (3)富逸公司以法定代理人蔡秋惠名義，與福利企業股份有限公
    司確實在92年5月5日簽立代銷合約書之事實，有被告甲○○
    提出之代銷合約書卷可稽；又被告甲○○、共同被告陳建興
    於92年5月30日，已向經濟部商業司申請公司設立登記預查
    之事實，有被告甲○○提出之92年5月30日核章之公司設立
    登記預查名稱申請表1件附卷可稽，核其內容記載「公司名
    稱：富陽休閒開發股份有限公司」、「經查公司名稱第一欄
    符合規定准予保留」等語，並有經濟部94年4月21日經商字
    第09402047850號函文「查本部前於92年5月30日核准『富陽
    休閒開發股份有限公司』之名稱設立預查（申請人：蔡秋惠
    ；預查編號：000000000）」在卷可證，則被告甲○○、共
    同被告陳建興2人與證人劉玉增在95年6月10日簽立上開代銷
    合約書時，「富陽公司」雖未完成設立登記，惟彼時被告甲
    ○○2人確實已經向經濟部商業司申請公司設立登記。則被
    告甲○○在訂約過程之磋商中，已向自訴人代表人劉玉增表
    明富逸公司締約之意願，經雙方認富逸公司已代銷福利公司
    會員卡，以另行設立富陽公司而訂約為宜，再依富逸公司代
    表人蔡秋惠在雙方磋商期間，即向主管機關經濟部申請「富
    陽休閒開發股份有限公司」之名稱設立預查，並於95年5月
    30日獲准，尚難僅憑富陽公司事後未完成設立登記，即認為
    被告甲○○等人與自訴人簽訂代銷契約時有何施用詐術之情
    事。
  (4)證人劉玉增於原審審理時證稱：被告等人在簽約後2個月內
    有銷售一個會員，其前往詢問，甲○○、陳建興有帶其到臺
    北市○○○路○段222號3樓等語；又證人即共同被告楊大弘
    於原審審理時經自訴代理人聲請以證人身分詰問時證稱：「
    整個業務還是有在推廣、銷售，就是原先設立富陽公司要進
    行的推廣銷售，由原班人馬在忠孝東路的銷售會場上做」、
    「忠孝東路會場那邊有掛招牌，裡面有人員在上班」、「自
    訴人的休閒卡有銷售，也有銷售出去，但是業績不好，銷售
    時間不長」等語（見原審卷宗第211、212頁），足認被告等
    人確有在上開處所銷售自訴人會員卡。再依被告甲○○等人
    與自訴人簽訂之代銷合約書第5條約定：「乙方每開設一處
    新設銷售會場得向甲方預借新臺幣貳百萬元裝修及籌備費用
    ，採專款專用方式，由乙方事先提出計畫，甲方依實際支出
    時間付款。．．．甲方得自佣金中扣除，乙方預借前應開立
    本票存放於甲方處」，此有代銷合約書在卷可稽，則被告等
    人依契約之約定，向自訴人預借200萬元，以支應銷售會場
    之裝修、籌備費用，自難逕指其等施用詐術。雖自訴人主張
    上開處所係富逸公司承租，並非富陽公司承租作為銷售會場
    云云，惟觀諸雙方簽訂之前開代銷合約書內容，並未明定本
    案銷售會場應如何開設、或應以富陽公司名義承租，此部分
    事證尚難採為不利於被告甲○○之認定。
  (三)綜據上述，被告等人固向自訴人預借200萬元，且事後僅銷
    售1張會員卡，並無其他任何銷售業績，惟被告等人如何銷
    售會員卡、其經營績效不佳或行銷策略不佳，均不能據以推
    認被告等人有何施用詐術情事，亦無從遽指被告等人與自訴
    人訂立代銷合約書、簽發本票時，即有不法所有之意圖，尚
    無從認定被告甲○○有何詐欺取財之犯行。
四、關於自訴人自訴被告甲○○涉犯行使偽造私文書、偽造有價
    證券罪嫌部份：
  (一)原自訴意旨雖僅論及刑法第339條第1 項之詐欺罪嫌及違反
    公司法第19條第1、2項罪嫌，因本案自訴之事實已述及被告
    甲○○及共同被告陳建興以富陽公司、代表人楊大弘簽立代
    銷合約書及簽發本票之事實，故自訴代理人於94年1月31日
    以言詞、及95年5月11日以陳報狀追加被告甲○○涉犯刑法
    第216條、第210條、第201條之行使偽造私文書、偽造有價
    證券罪嫌，未逾原自訴事實之範圍，自應併予審酌。
  (二)按刑法上之偽造文書罪及偽造有價證券罪，係指無製作權而
    擅以他人（包括法人與自然人）名義發行票據者而言。如於
    票據上冒用他人名義，但該他人並非發票人，而不負票據法
    上發票人之義務者，究不能遽依偽造有價證券罪論擬；又刑
    法上偽造文書罪之成立，以足生損害於公眾或他人為特別要
    件，所謂足生損害，固不以實已發生損害為必要，然亦必須
    有足以生損害之虞者，始足當之，若其僅具偽造之形式，而
    實質上並不足以生損害之虞者，尚難構成本罪（最高法院93
    年度臺上字第6255號、84年度臺上字第2068號判決意旨參照
    ）。
  (三)訊據被告甲○○堅詞否認有何行使偽造私文書、偽造有價證
    券犯行，辯稱：本案是用富陽公司與自訴人簽約，伊也有跟
    楊大弘講過，打算要成立富陽公司，要用楊大弘名義當負責
    人等語。經查：
  (1)依證人劉玉增證稱上開洽商、簽約過程，係被告甲○○向證
    人劉玉增表示富逸公司代銷會員卡之意願，經進行磋商，雙
    方認為雖同意訂約，然認為應另行設立「富陽公司」較妥，
    即雙方明知契約當事人為「富陽公司」、該公司係為執行本
    案之代銷合約始另行籌畫設立，已如前述。又證人即共同被
    告楊大弘於原審審理時證稱「當初富逸公司有打算另外成立
    富陽公司，富逸公司的兩位副總甲○○、陳建興和總經理盧
    冬芳就找我擔任富陽公司的負責人，當時我在富逸公司擔任
    業務總監，剛開始公司內部第一次談的時候，我有同意擔任
    負責人，所以我就把身分證交給公司的會計，我沒有交印章
    ，合約書上面富陽公司的大章及我個人的印章，應該是要成
    立公司時富逸公司人員代刻的」，「當初成立富陽公司是要
    代銷其他公司的產品，其中一家就是遠東休閒家股份有限公
    司」等語（見原審卷宗第208、209、210頁）；再參諸前開
    經濟部94年4月21日經商字第09402047850號函覆資料，堪認
    富陽公司係富逸公司為執行本案而籌備設立，且於籌備之初
    ，楊大弘確曾同意擔任富陽公司之名義負責人。
  (2)本件系爭代銷合約書之契約當事人、本票發票人，均為「富
    陽公司」，此有前開合約書及本票在卷可憑。則本案之合約
    書、本票，其上縱同時蓋用「名義負責人」楊大弘之印章，
    並有楊大弘之署名，惟自合約書及票據形式觀察，該契約當
    事人、發票人仍為「富陽公司」，而楊大弘之印文、署名僅
    係表彰其為契約當事人、發票人之法定代理人，而非以楊大
    弘為契約當事人、發票人，且楊大弘曾同意擔任富陽公司之
    名義負責人，則被告甲○○在本案之合約書、本票蓋用楊大
    弘印章，並書寫楊大弘之姓名，因楊大弘不負契約責任、票
    據責任，按諸首開說明，自難遽以偽造文書及偽造有價證券
    罪相繩。
  (3)又依證人劉玉增、楊大弘前開陳述內容觀之，富陽公司係富
    逸公司為訂立本案契約所另行籌備設立，其籌備、設立及實
    際負責之人員，均為富逸公司之人員，被告甲○○彼時擔任
    富逸公司副總，並代表富逸公司與證人劉玉增洽商、簽立契
    約，故被告甲○○在上開代銷合約書、本票上，逕行蓋用楊
    大弘印章及書寫其姓名，對於雙方間以富陽公司為本件契約
    當事人、本票發票人之本意，並無違背，則被告甲○○之行
    為，實質上對自訴人、楊大弘或其他公眾應無何足以生損害
    之情事。
五、綜上所述，本件自訴人自訴被告甲○○詐欺取財、行使偽造
    私文書及偽造有價證券等罪嫌，依自訴人提出之證據，均屬
    不能證明；此外復查無其他積極之證據足資證明被告甲○○
    確有自訴人所指之犯行，被告甲○○犯罪猶屬不能證明，應
    為無罪之諭知。
六、不受理部分：
  (一)按犯罪之被害人得提起自訴；又不得提起自訴而提起者，應
    諭知不受理之判決，刑事訴訟法第319條第1項前段、第334
    條分別定有明文。又同法第319條第3項前段固明定：犯罪事
    實之一部提起自訴者，他部雖不得自訴亦以得提起自訴論。
    然所謂犯罪事實之一部提起自訴，他部以得提起自訴論，係
    指得提起自訴之該部分犯罪事實，業經法院認定有罪，且與
    不得提起自訴之他部有實質上一罪或裁判上一罪之關係而言
    。又刑事訴訟法上所稱之犯罪被害人，係指因犯罪而直接受
    害之人而言，非直接被害人者，依法不得提起自訴。
  (二)本件自訴人自訴被告甲○○以未經設立登記之富陽公司名義
    經營業務，涉犯違反公司法第19 條第1 、2 項之罪嫌部分
    ，固據其提出前開經濟部商業司網站公司名稱查詢資料、代
    銷合約書、匯款單、本票各1紙（均影本）為憑，惟此部分
    所妨害者，係主管機關對於公司設立登記之正確管理，屬於
    社會法益之範疇（參照最高法院84年度臺抗字第455號裁定
    ），自訴人並非直接被害人，揆諸前揭說明，自訴人不得提
    起自訴。又依本案上開訂約過程，難認自訴人受有間接之損
    害。再自訴人前開自訴被告甲○○詐欺、行使偽造私文書、
    偽造有價證券罪部分，均屬不能證明而應為無罪之諭知，被
    告甲○○被訴違反公司法部分，自無從與前開詐欺、行使偽
    造私文書、偽造價證券罪部分成立裁判上不可分關係，依照
    上開說明，自訴人自訴被告甲○○違反公司法罪嫌部分，依
    法為不受理判決之諭知。
七、原審判決以被告甲○○被訴涉犯刑法第339條第1項之詐欺罪
    嫌、同法第216條、第210條、第201條之行使偽造私文書、
    偽造有價證券罪嫌等犯罪不能證明，諭知被告甲○○無罪之
    判決，暨就被告甲○○被訴違反公司法部分，為不受理之諭
    知，並無違誤之處，自訴人上訴意旨猶指被告犯罪，非有理
    由，應予駁回。
據上論斷，應依刑事訴訟法第368條，判決如主文。
中　　華　　民　　國　　96　　年　　2 　　月　　 8　　日
            刑事第七庭  審判長法　官　林　榮　龍
                              法　官　江　錫　麟
                              法　官　鄭  永  玉
上列正本證明與原本無異。
如不服本判決應於收受送達後十日內向本院提出上訴書狀，其未
敘述上訴之理由者並得於提起上訴後十日內向本院補提理由書（
均須按他造當事人之人數附繕本）。
                                書記官　　瑞  芳
中　　華　　民　　國　　96　　年　　2 　　月　　9 　　日
